臺灣高等法院花蓮分院刑事判決　　　　　96年度上訴字第77號
上　 訴　 人　臺灣花蓮地方法院檢察署檢察官
上訴人即被告　甲○○
選任　辯護人　王政琬律師
被　　　　告　丙○○
指定　辯護人　俞建界律師
上列被告因違反毒品危害防制條例案件，不服臺灣花蓮地方法院
95年度訴字第258號中華民國96年1月15日第一審判決（起訴案號
：臺灣花蓮地方法院檢察署95年度偵字第1169號），提起上訴，
本院判決如下：
    主  文
上訴駁回。
    事  實
一甲○○基於販賣第一級毒品海洛因以營利之概括犯意，以其所
  有之門號為0000000000號行動電話作為聯絡毒品交易之工具，
  由欲購買海洛因之人撥打上開行動電話與甲○○聯絡，雙方於
  電話中商議並談妥海洛因之交易價格、數量及地點後，再由甲
  ○○親自持往交易地點交付予販賣對象之方式，於附表一編號
  1、2所示時間、地點，連續多次販賣第一級毒品海洛因予高小
  波、范桂華，供其等施用。嗣於95年2月17日上午11時30分許
  ，經警持搜索票，在上址甲○○住處搜索查獲，並扣得甲○○
  所有供販賣第一級毒品所用之門號0000000000號行動電話1支
  。
二案經花蓮縣警察局花蓮分局報請臺灣花蓮地方法院檢察署檢察
  官偵查起訴。
    理  由
壹、被告甲○○部分
  一證據能力之認定：
 　 (一)按被告以外之人於檢察事務官、司法警察官或司法警察調
   　 查中所為之陳述，與審判中不符時，其先前之陳述具有較
      可信之特別情況，且為證明犯罪事實存否所必要者，得為
      證據，刑事訴訟法第159條之2分別定有明文。查證人范桂
      華、高小波於警詢時所為陳述，與其於原審法院審理中之
      證述不符，惟其等於警詢時係針對通訊監察所錄得其與被
      告甲○○之電話言談內容而為應訊，斯時距離案發時間較
      近，又觀之證人等警詢時所陳述內容及其陳述時所處客觀
      情境，均無不適當之情況，且核與卷附通訊監察譯文所示
      內容相符，自較具可信性，復為證明被告甲○○有無販賣
      第一級毒品海洛因之犯罪事實存否所必要，應認有證據能
      力。
  　(二)按被告以外之人於偵查中向檢察官所為之陳述，除顯有不
    　可信之情況者外，得為證據，刑事訴訟法第159條之1第2
      項亦有明文。查證人范桂華於檢察官偵訊時所為之陳述，
      證人范桂華已於偵訊筆錄上簽名確認，有該偵訊筆錄一份
      可稽（95年度偵字第1169號卷第126至127頁），且證人范
      桂華亦於原審法院審理中自承其已看過筆錄並為簽名等語
      在卷（原審卷第178頁），又觀之其於偵訊中所陳向被告
      購買海洛因之情節，核與卷附監聽譯文所示內容相符，故
      查無客觀上顯不可信之情況存在，依上開說明，自具有證
      據能力。
  二得心證之理由：
  　(一)訊據被告甲○○矢口否認有何販賣第一級毒品之犯行，辯
    　稱：伊係與高小波、范桂華等人係合資購買毒品，伊並未
      從中獲利，故非販賣毒品云云。惟查：
  　　1.被告甲○○確有於如附表一編號1、2所示時、地，販賣
    　　第一級毒品海洛因予高小波、范桂華等人之事實，分據
      　證人高小波、范桂華於警詢、偵訊中證稱明確（警卷第
        74 至76頁、第60-2至60 -6頁、95年度偵字第1169號卷
        第126 至127頁），並有被告與上開證人二人聯絡毒品
        交易之通訊監察譯文附卷可稽（警卷第45至47頁、第
        60-8頁），復有被告所有供販賣安非他命所用之行動電
        話1支扣案可資佐證。
  　　2.被告甲○○雖辯稱：伊僅係與上開證人共同出資，向他
    　　人合資購買海洛因，伊並無販賣圖利云云。惟依證人高
      　小波於警詢中證稱：伊曾經於95年2月7日至14日間曾向
        甲○○購買毒品海洛因，伊以0000000000號行動電話打
        甲○○的00000000 00號行動電話，甲○○說好伊就過
        去和他交易，每次都購買1千元1小包海洛因等語（警卷
        第75至76頁）；證人范桂華於警詢、偵訊中證稱：伊於
        94年12月底、95年1月中旬向甲○○購買海洛因共二次
        ，每次都買1,000元，約0.1公克的海洛因量，伊都是直
        接到甲○○家裡買的；95年1月17日伊與被告甲○○的
        通話內容中的「有嗎？」指的是海洛因語（警卷第60-2
        至60-6頁、95年度偵字第1169號卷第126至127頁），證
        人高小波、范桂華之前揭證詞均未提及有與被告甲○○
        共同合資向他人購買海洛因之隻字片語，且對照證人等
        與被告甲○○之通訊監察譯文內容觀之，證人等均係直
        接撥打被告甲○○之行動電話，雙方在電話中談妥交易
        毒品海洛因之數量、價格並約定交易時間、地點後，再
        由被告甲○○依約交付毒品、收取價金而完成交易，均
        無談及共同出資之出資額、向第三者購買之數量、被告
        甲○○購得後如何轉交等細節，顯見該等毒品均係在被
        告甲○○掌控之中始能直接與購毒對象電話商談交易細
        節，是證人高小波、范桂華前開證詞與事實相符，堪予
        採信，證人等確係直接向被告甲○○購買毒品無訛，被
        告上開辯稱：係雙方合資購買云云，要無可採。至證人
        高小波、范桂華於原審法院審理中所為證述，均屬迴護
        被告甲○○之詞，與事實不符，自難採信。
  　　3.查被告甲○○與上開證人二人均僅屬普通朋友交情，並
    　　無至親、深交關係，又海洛因係價格昂貴之違禁物，且
      　經政府懸令嚴加查緝、取締，不論是販賣或運輸、轉讓
        等刑責均甚重，購買不易，苟非有利可圖，衡情被告當
        無甘冒被取締將面臨重典之危險，屢次與非親非故之人
        共同出資，然由其承擔風險負責出面向第三者購買毒品
        之可能。而販賣毒品之人，除最上源之毒品製造者外，
        均需向其他毒品供應者販入毒品，始得販賣，故倘行為
        人基於販賣營利之意圖，向他人批購毒品後，再藉由分
        裝、增減分量、甚而摻入他物等方式，賺取量差、價差
        及純度不同之差價，均無礙其販賣毒品犯行之成立。被
        告甲○○於接獲購毒者之電話後，直接在電話中商談交
        易毒品之價格、數量、種類並約定時間、地點後，短時
        間內即能取得毒品並為交付，足徵該等毒品為其所掌控
        並以之販售牟利，是被告確有販賣第一級毒品海洛因以
        牟利之主觀犯意與客觀犯行，堪予認定。
  　　4.綜上所述，被告甲○○所辯不能採信。本件被告甲○○
        前開販賣第一級毒品之犯行，洵堪認定。
　三論罪科刑部分
  　(一)按被告甲○○行為後，刑法業於95年7月1日修正施行，查
    　修正後刑法刪除第56條連續犯之規定，惟被告先後多次販
      賣第一級毒品時間緊接，觸犯構成要件相同之罪名，顯係
      基於概括犯意反覆為之，應論以連續犯，比較新舊法之結
      果，以修正前之刑法第56條連續犯規定，較有利於被告應
      適用修正前刑法之規定。
  　(二)核被告甲○○所為，係犯毒品危害防制條例第4條第1項之
    　販賣第一級毒品罪。被告多次持有海洛因後進而販賣，持
      有之低度行為為其後販賣之高度行為所吸收，均不另論罪
      。又其先後多次販賣海洛因之行為，時間緊接，手法相同
      ，觸犯構成要件相同之罪名，顯係基於概括之犯意反覆為
      之，為連續犯，應依修正前刑法第56條之規定，論以一罪
      （販賣第一級毒品部分之法定本刑為死刑、無期徒刑不得
      加重）。另被告甲○○就連續販賣第一級毒品犯行係單獨
      為之，檢察官認其與被告丙○○（無罪部分詳後述）共同
      犯之，容有未洽，附此敘明。查被告甲○○貪圖小利，販
      賣第一級毒品海洛因，其販賣期間、次數均屬非多，犯罪
      所得之利益亦屬微薄，犯後雖執詞辯解，態度尚佳，倘處
      以最輕法定本刑，尚嫌過苛，依一般國民之法律情感及生
      活經驗，認其犯罪情狀堪可憫恕，爰依刑法第59條之規定
      酌減其刑（參照最高法院96年台上字第2513、2725號判決
      意旨)；原審審酌被告前有違反麻醉藥品管理條例、槍砲
      彈藥刀械管制條例、毒品危害防制條例等前科，素行不佳
      （不構成累犯），有臺灣高等法院被告前案紀錄表及臺灣
      花蓮地方法院檢察署刑案資料查註紀錄表各1份在卷可稽
      ，竟不知悔改，再度販賣第一級毒品海洛因，犯後雖執詞
      辯解，惟態度尚佳，及其販賣時間非長、數量不多，所得
      亦屬非鉅等一切情狀，量處有期徒刑10年，並以被告甲○
      ○販賣第一級毒品所得共計新臺幣（下同）4,000元（以
      最有利於被告之最低額計算），雖未據扣案，仍應依毒品
      危害防制條例第19條第1項之規定宣告沒收，如全部或一
      部不能沒收時，以其財產抵償之。另扣案之門號00000000
      00行動電話1支，係被告甲○○所有供其販賣第一級毒品
      犯罪所用之物，有監聽譯文在卷可稽，爰依毒品危害防制
      條例第19條第1項之規定宣告沒收 (行動電話SIM卡雖為電
      信公司所提供，然電信公司於停話時均未收回SIM卡，且
      本院審理案件職務上查詢電信公司之結果，電信公司均表
      示未保有SIM卡所有權之意思，本件扣案行動電話SIM卡應
      認係告所有而應併予沒收）。至扣案之現金50萬元，係被
      告甲○○買賣土地交易之款項，有其提出之契約書一份在
      卷可參，並經被告丙○○於警詢中證述屬實（警卷第52頁
      ），顯非被告販毒所得；扣案之現金7, 200元，係查獲當
      日經警方在被告之皮夾內扣得，惟當日並未當場查獲被告
      與人從事毒品交易，亦查無積極證據證明與被告上開販毒
      犯罪有何關連，均無從宣告沒收。另扣案之海洛因12包（
      淨重3.10公克）、海洛因殘渣袋5個、針筒2支、安非他命
      22包（含袋毛重20公克）、吸食器1組，分別係被告所有
      供其施用第一級毒品海洛因、第二級毒品安非他命所用之
      物，業據被告供明在卷，且已在其所犯施用毒品之另案中
      宣告沒收銷燬，有原審法院95年度訴字第228號判決書1份
      在卷可稽，自無庸重複宣告沒收銷燬。至扣案之筆記本1
      本、筆記單1張，被告均否認為供其販毒犯罪所有之物，
      而觀之其上被告手寫之數字、金額，與一般借款、借貸之
      記載亦無區別，故查無積極證據可資佐證與本件販毒犯行
      有關；扣案之夾鏈空袋，被告已陳稱：係其施用所用之物
      等語，亦無積極證據證明與其販毒犯行有關，復未驗出殘
      留有第一級毒品海洛因之成分，即非違禁物，均不併予宣
      告沒收，認事用法及量刑均無不當，公訴人上訴指摘原審
      適用刑法第59條規定減輕其刑為不當，被告上訴否認犯行
      ，上訴經核均無理由，應予駁回。
  四不另為無罪之諭知部分
    檢察官另認：被告甲○○另涉有如附表二編 號1所示之販賣
    第一級毒品海洛因予黃冑華犯行云云。然查：證人黃冑華於
    原審法院審理中證述：伊並未向被告購買海洛因，監聽譯文
    中之談話內容，係伊向被告甲○○借款之對話等語（原審卷
    第184頁），而觀之其於警詢、偵訊中均一致證稱：伊所施
    用的毒品海洛因係向綽號「婉玲」女子購買1,000元1小包，
    她的電話是0000000000，伊向她拿過兩次，1次是今年1月底
    ，在玉里慈濟醫院，1次是2月中，在玉里榮民醫院等情（警
    卷第153至154頁、95年度偵字第1169號卷第15至16頁），是
    證人黃冑華從未指證其曾向被告甲○○購買海洛因，且依其
    所述該綽號「婉玲」女子之特徵、行動電話號碼，均無從特
    定即為被告丙○○，證人黃冑華於原審法院審理中復未指認
    綽號「婉玲」之女子即為被告丙○○（無罪部分詳後述），
    自難據此推認被告丙○○、甲○○有何共同販賣海洛因予證
    人黃冑華之犯行。再者，依卷附監聽譯文所示，證人黃冑華
    與甲○○之對話內容均極為簡略，均無從知悉及特定其等交
    易之毒品種類、金額、數量等項，亦難與一般借款、還款之
    對話做區隔，顯無法僅憑該等對話內容即推認雙方係為聯絡
    毒品交易而為之言談 (更無從確定所談的是何種毒品)，更
    無從遽以推論雙方於電話聯絡後確已從事毒品交易，是此部
    分查無積極證據證明被告甲○○有販賣第一級毒品海洛因予
    黃冑華之犯行，然公訴人認與前開論罪科刑部分有連續犯之
    裁判上一罪關係，爰不另為無罪之諭知，附此敘明。
貳、被告丙○○無罪部分
  一公訴意旨略以：被告丙○○基於共同販賣第一級毒品海洛因
    之概括犯意，與被告甲○○共同販賣海洛因予如附表一編號
    2、附表二編號1所示之范桂華、黃冑華，而認被告丙○○涉
    有毒品危害防制條例第4條第1項販賣第一級毒品海洛因之犯
    行而提起公訴。
  二按犯罪事實應依證據認定之，無證據不得認定其犯罪事實；
    又不能證明被告犯罪者，應諭知被告無罪之判決，刑事訴訟
    法第154條第2項、第301條第1項分別定有明文。又事實之認
    定，應憑證據，如未能發現相當證據，或證據不足以證明，
    自不能以推測或擬制之方法，為裁判基礎（最高法院40年台
    上字第86號判例意旨參照）。而被告之自白，非出於強暴、
    脅迫、利誘、詐欺、疲勞訊問、違法羈押或其他不正之方法
    ，且與事實相符者，固得為證據；惟被告或共犯之自白，不
    得作為有罪判決之唯一證據，仍應調查其他必要之證據，以
    察其是否與事實相符。刑事訴訟法第156條第1項、第2項定
    有明文。
  三公訴人認被告丙○○涉有前開罪嫌，無非以被告丙○○於警
    詢中之自白、證人范桂華、黃冑華之證詞、卷附通訊監察譯
    文等，資為其論據。
  四質之被告丙○○堅決否認有何與被告甲○○共同販賣毒品予
    上開對象之犯行，辯稱：伊並未與甲○○共同販賣毒品，伊
    的行動電話是0000000000號，但范桂華、黃冑華所稱販毒對
    象的行動電話是0000000000號，故伊並未販賣毒品給他們等
    語。經查：
    (一)被告固於警詢中自白稱：伊有替甲○○賣毒品海洛因，甲○
      ○與伊聯絡後，買主就會打伊手機0000000000號與伊聯絡，
      約定時間交易等情，惟嗣於偵查、原審及本院準備程序及
      審理中均否認上開自白之真實性，辯稱：伊在警局時因毒
      癮發作，不知道自己在亂說什麼，所說的都不實在等語。
      參照前開法條意旨，被告之自白不得作為有罪之唯一證據
      ，故本件應審究者，即為被告丙○○之自白是否與事實相
      符，而得採信。
    (二)查證人范桂華於警詢、偵訊中固證稱：伊係向甲○○購買海
      洛因，毒品有時候是甲○○交給伊，有時候是他女朋友交毒
      品給伊，但伊不知道他女朋友叫什麼名字等語，且其於原
      審法院審理中並未能指證被告丙○○即為交付毒品予伊之
      女子（原審卷第179頁），被告甲○○於同院及本院審理
      中亦堅決否認有何指使被告丙○○持毒品交付予販毒對象
      之情節，參以依卷附監聽譯文所示內容，證人范桂華與甲
      ○○對談毒品交易之內容核與被告丙○○無關，更無證人
      范桂華與被告丙○○直接對話之內容出現，尚難據此遽入
      其於罪。又證人黃冑華於警詢、偵訊中證稱：伊所施用的
      毒品海洛因係向綽號「婉玲」女子購買的，1,000元1小包
      ，總共2次，她的電話是0000000000等情（警卷第153至15
      4頁、945年度偵字第1169號卷第15至16頁），惟其於原審
      法院審理中已證述：伊並未向被告丙○○購買海洛因，伊
      在偵訊中所說的「婉玲」不是被告丙○○等語明確（原審
      卷第184至185頁），是依其所述該綽號「婉玲」女子之前
      開行動電話號碼、特徵，與卷附通訊監察所錄得、被告丙
      ○○所自承之行動電話號碼均有不同，自不能率爾認定其
      上開所指述之販毒對象即為被告丙○○。另上開00000000
      00號行動電號之租用人 (持機人)為案外人乙○○ (因中
      度精障且癱瘓中經本院傳喚未能到庭)，亦非證人黃冑華
      、范桂華所稱購毒時連絡之對象。從而，查無積極證據足
      資佐證被告丙○○之自白與事實相符，其自白之真實性即
      屬有疑，難以採憑。
 　 (三)綜上所述，依公訴人所舉證據及本院調查證據所得，均查
   　 無積極證據證明被告丙○○確有共同販賣第一級毒品海洛
      因之犯行，自不得以其有瑕疵之自白作為認定犯罪之唯一
      證據。既不能證明被告丙○○犯罪，原審為其無罪之諭知
      ，核無不當，公訴人此部分之上訴為無理由，應予駁回。
據上論斷，應依刑事訴訟法第368條，判決如主文。
本案經檢察官崔紀鎮到庭執行職務。
中　　華　　民　　國　　96　　年　　8　　月　　9  　　日
                    審判長法  官  謝志揚
                          法  官  湯文章
                          法　官　蔣有木
以上正本證明與原本無異。
如不服本判決，應於送達後10日內向，本院提出上訴狀。其未敘
述理由者，並應於提出上訴狀後10日內向本院補提理由狀 (須附
繕本)。
                          書記官  劉夢蕾
中　　華　　民　　國　　96　　年　　8　　月　　 9　　 日
附表一：
┌──┬───┬─────┬─────┬──────┬─────┐
│編號│販賣對│ 時  間   │ 地  點   │ 交易金額暨 │販賣所得  │
│    │象    │（年月日）│          │ 次數（新臺 │（新臺幣）│
│    │      │          │          │ 幣）數量   │          │
├──┼───┼─────┼─────┼──────┼─────┤
│1   │高小波│94年2月13 │被告甲○○│各1,000元， │  2,000元 │
│    │      │日、同年2 │住處      │共2 次      │          │
│    │      │月14日    │          │各約0.1公克 │          │
├──┼───┼─────┼─────┼──────┼─────┤
│2   │范桂華│94年12月底│被告甲○○│各1,000元， │  2,000元 │
│    │      │某日、95  │住處      │共2 次      │          │
│    │      │年1月17日 │          │            │          │
│    │      │          │          │            │          │
│    │      │          │          │各約0.1公克 │          │
└──┴───┴─────┴─────┴──────┴─────┘
附表二：
┌──┬───┬─────┬─────┬──────┬─────┐
│1   │黃冑華│95年1月底 │玉里慈濟醫│1,000元     │          │
│    │      │某日      │院        │            │          │
│    │      │95年2月15 │玉里榮民醫│1,000元     │          │
│    │      │日        │院        │            │          │
└──┴───┴─────┴─────┴──────┴─────┘
附錄本判決論罪科刑之法律條文：
毒品危害防制條例第4條第1項：
製造、運輸、販賣第一級毒品者，處死刑或無期徒刑；處無期徒
刑者，得併科新臺幣1千萬元以下罰金。
毒品危害防制條例第8條第1、2項：
轉讓第一級毒品者，處1年以上7年以下有期徒刑，得併科新臺幣
100萬元以下罰金。
轉讓第二級毒品者，處6月以上5年以下有期徒刑，得併科新臺幣
70萬元以下罰金。
毒品危害防制條例第18條：
查獲之第一、二級毒品及專供製造或施用第一、二級毒品之器具
，不問屬於犯人與否，均沒收銷燬之；查獲之第三、四級毒品及
製造或施用毒品之器具，無正當理由而擅自持有者，均沒入銷燬
之。但合於醫藥、研究或訓練之用者，得不予銷燬。
前項合於醫藥、研究或訓練用毒品或器具之管理辦法，由法務部
會同行政院衛生署定之。
毒品危害防制條例第19條第1項：
犯第四條至第九條、第十二條、第十三條或第十四條第一項、第
二項之罪者，其供犯罪所用或因犯罪所得之財物，均沒收之，如
全部或一部不能沒收時，追徵其價額或以其財產抵償之。
